【裁判字號】    90,訴,511
【裁判日期】    900828
【裁判案由】    常業重利
【裁判全文】
臺灣臺北地方法院刑事判決                            九十年度訴字第五一一號
    公  訴  人  臺灣臺北地方法院檢察署檢察官
    被      告  乙○○
                丙○○
右列被告因常業重利案件，經檢察官提起公訴（八十九年度偵字第一一０二四號），
本院判決如左：
    主      文
乙○○共同連續乘他人急迫，貸以金錢，而取得與原本顯不相當之重利，處拘役伍拾
伍日；如易科罰金，以參佰元折算壹日。
丙○○共同連續乘他人急迫，貸以金錢，而取得與原本顯不相當之重利，累犯，處拘
役伍拾伍日；如易科罰金，以參佰元折算壹日。
    事      實
一、丙○○有賭博前科，於民國八十五年十月間，又因違反公司法案件，經本院判處
    有期徒刑三月確定，於八十六年一月二十三日易科罰金執行完畢。
二、乙○○於八十八年七月間，因知悉其友甲○○積欠地下錢莊款項急欲金錢週轉，
    遂與姓名年籍不詳綽號「凱哥」之成年男子及丙○○共同基於重利之概括犯意聯
    絡，乘甲○○需款急迫以償還地下錢莊款項之際，由乙○○向甲○○稱可貸放款
    項予伊償還地下錢莊之借款，雙方進而約定於如附表所示之時間、地點，由凱哥
    連續以如附表所示之利息貸予如附表所示之金錢，甲○○同時簽發如附表所示之
    本票作為擔保，嗣並依乙○○之指示，按期以交付現金或匯款之方式繳付利息，
    乙○○、凱哥及丙○○因而向借款人甲○○取得與原本顯不相當之重利（借款時
    間、地點、本金、期間、利息給付日、每期利息及月利率均詳如附表所示）。甲○○自前揭借款日起至八十九年二月二十五日止，前後共計繳付新台幣（下同）
    三十七萬四千元之利息及本金五萬元（共計繳付本息四十二萬四千元）。嗣於八
    十九年五月二十九日十六時十分許，在台北市○○○路、長春路口之豪情七海西
    餐廳內，為警當場查獲出面收款之丙○○，並扣得甲○○所簽發之上揭本票二紙
    及甲○○所攜之款項十七萬元。
三、案經甲○○訴由基隆市警察局第二分局報請台灣台北地方法院檢察署檢察官偵查
    起訴。
    理      由
一、訊據被告乙○○對於右揭時、地央請被告丙○○代其向告訴人（即證人）甲○○
    收款之事實坦承不諱，被告丙○○對於前開時、地向告訴人收取款項之事實亦供
    認在卷，然均矢口否認有何重利犯行，被告乙○○辯稱：確實有借款予告訴人，
    但並未收取利息，其與告訴人間純係私人債務，絕無收取重利云云，被告丙○○
    則以伊僅係幫被告乙○○向告訴人收款耳，不知被告乙○○與告訴人間之債權債
    務關係等語為辯。
二、經查：右揭事實，業據告訴人甲○○指訴綦詳，被告乙○○雖辯稱其借予告訴人
    之款項均未向之收取利息云云，然被告乙○○於警訊、偵訊中先供稱：「江女（
    甲○○）共向我借三次錢，第一次是八十八年六月底借她十六萬三千元，第二次
    是八十八年七月五日借她十一萬五千元，第三次是八十八年七月十日借她十一萬
    三千元。」云云（見八十九年六月二日警訊筆錄、偵查卷宗第四十八頁反面），
    嗣於本院審理中又改稱共借給告訴人五、六十萬元，次數約十幾、二十次，金額
    則從五千元到十幾、二十萬元不等云云（見本院九十年七月十七日訊問筆錄），
    被告乙○○就借款予告訴人之金額及次數先後供述不一，所供是否為真，顯足令
    人起疑。再者，告訴人向被告乙○○借款時所開立之二紙本票，金額分別為十一
    萬五千元及十一萬三千元，衡之常情，向他人借款，多係借貸整數之金額，殊少
    有借貸非整數之金額，是其上非整數之金額，當係借款時所支付之第一期利息無
    訛，是本院就被告乙○○之答辯與告訴人之指訴兩相比較，顯以告訴人之指訴為
    可採，被告乙○○上揭所辯，實為諉卸刑責之語，不足採信。至被告丙○○所辯
    伊僅係代被告乙○○向告訴人收取款項，伊不知被告乙○○與告訴人間之債權債
    務關係一節，查被告丙○○向告訴人收款達二次之多，此業據被告丙○○、告訴
    人甲○○供陳明確；參以被告丙○○所坦認該二紙本票均係被告乙○○於八十九
    年五月十日在台北市○○○路○段之咖啡廳內所交付，衡之常情，若被告丙○○
    僅係偶一代被告乙○○向告訴人收取款項，何以於第一次向告訴人收取款項未果
    後未將該二紙本票返還被告乙○○，卻仍將之置放於自身身上，甚而第二次又前
    往向告訴人收取款項；再就被告乙○○交付該二紙本票予被告丙○○，被告丙○○並向告訴人催款未果後，卻不急於索回一情觀之，均足見被告乙○○與被告丙○○確有犯意聯絡及行為分擔無訛，渠等為重利罪之共同正犯之事實，堪以認定
    ，被告丙○○前揭所辯，無非卸責之詞，亦不足採。此外，又有本票二紙扣案可
    稽及照片、贓物認領保管收據在卷可佐。綜上，本件事證明確，被告乙○○及丙○○二人所犯重利罪之犯行均堪認定，應予依法論科。
三、核被告乙○○、丙○○二人所為，均係犯刑法第三百四十四條之重利罪。被告乙○○、丙○○二人與姓名年籍不詳綽號「凱哥」之成年男子間，有犯意之聯絡及
    行為之分擔，均為共同正犯。渠等先後二次貸放款項予告訴人收取重利之犯行，
    均時間緊接，方法相同，觸犯構成要件相同之罪名，顯係基於概括之犯意反覆為
    之，應依刑法第五十六條連續犯之規定論以一罪，並加重其刑。又公訴人雖認被
    告二人與該姓名年籍不詳綽號「凱哥」之成年男子共同在台北地區經營地下錢莊
    營取高利貸為業，渠等所為均係犯刑法第三百四十五條之常業重利罪云云，然本
    院遍閱全案卷證，並無任何足資證明被告二人有以貸放高利貸為業之證據，本院
    亦查無其他積極證據足認被告二人有此公訴人所指摘之犯行，是公訴人認被告二
    人均係犯常業重利罪云云，即無依據，然起訴被告二人涉犯重利罪之基本事實相
    同，爰依法變更起訴法條，附此敘明。又被告丙○○於八十五年十月間，因違反
    公司法案件，經本院判處有期徒刑三月確定，於八十六年一月二十三日易科罰金
    執行完畢，此有台灣高等法院檢察署刑案紀錄簡覆表一份在卷可證，其於五年之
    內再犯本件最重本刑為有期徒刑以上之罪，為累犯，應依刑法第四十七條之規定
    ，遞加重其刑。爰審酌被告二人之素行、犯罪動機、目的在於牟利、手段、放款
    金額、放款利息額度、乘他人急迫而取得與原本顯不相當之重利，犯罪所得、對
    金融程序所生危害、兩人參與犯罪之程度暨犯罪後之態度等一切情狀，各量處如
    主文所示之刑，並均諭知易科罰金之折算標準，以示懲儆。末查被告二人犯罪後
    ，刑法第四十一條業於九十年一月四日修正，同年月十日公布施行，並於同年月
    十二日生效，該條第一項修正為：「犯最重本刑為五年以下有期徒刑以下之刑之
    罪，而受六個月以下有期徒刑或拘役之宣告，因身體、教育、職業、家庭之關係
    或其他正當事由，執行顯有困難者，得以一元以上三元以下折算一日，易科罰金
    。」，是被告二人犯罪後法律已有變更，雖本案被告二人所犯重利罪名之法定刑
    度為一年以下有期徒刑、拘役或罰金刑，依修正前刑法第四十一條之規定，原得
    易科罰金，惟該法條既已修正如上，仍屬法律變更，依刑法第二條第一項前段之
    規定，應適用修正後之規定。至扣得之本票二紙，雖為被告丙○○持有中，然該
    二紙本票係借款人簽發供擔保之用，為借款人借款之憑證，被告等人縱有收取與
    原本顯不相當之利息，然就本金之債權仍得持前開憑證合法行使權利，於借款人
    清償債務時，仍須返還前開本票於借款人，顯非被告所有之物，依法自不得宣告
    沒收，附此敘明。
據上論斷，應依刑事訴訟法第二百九十九條第一項前段、第三百條，刑法第二條第一
項前段、第二十八條、第五十六條、第三百四十四條、第四十一條第一項前段、第四
十七條，罰金罰鍰提高標準條例第一條前段、第二條，判決如主文。
本案經檢察官絲漢德到庭執行職務。
中      華      民      國      九十      年      八    月    二十八    日
                                      臺灣臺北地方法院刑事第四庭
                                          法  官  黃  紹  紘
右正本證明與原本無異。
如不服本判決，應於判決送達後十日內，向本院提出上訴狀。
                                          書記官  劉  新  怡
中      華      民      國      九十      年      八    月    二十八    日
附錄本案論罪科刑法條全文：
刑法第三百四十四條
乘他人急迫、輕率或無經驗貸以金錢或其他物品，而取得與原本顯不相當之重利者，
處一年以下有期徒刑、拘役或科或併科一千元以下罰金。


司法院資訊處製作；財團法人民間司法改革基金會備份。
